【裁判字號】    98,消債抗,119
【裁判日期】    980424
【裁判案由】    聲請更生程序
【裁判全文】
臺灣高雄地方法院民事裁定           98年度消債抗字第119號
抗  告  人  甲○○
上列抗告人依消費者債務清理條例聲請更生事件，對於中華民國
98年1 月21日本院97年度審消債更字第3035號第一審所為之裁定
提起抗告，本院管轄之第二審合議庭裁定如下：
    主  文
原裁定廢棄。
抗告人甲○○自民國九十八年四月二十四日下午四時起開始更生
程序。
命司法事務官進行本件更生程序。
    理  由
一、抗告意旨略以：伊積欠債務達新臺幣（下同）8,553,642 元
    ，因無法清償債務，而於民國（下同）95年間依中華民國銀
    行公會會員辦理消費金融案件無擔保債務協商機制與各債權
    銀行達成分期還款協議，約定自95年8 月起，分240 期，利
    率4.5 ％，每月27,313元之方式償還。惟因伊每月收入約
    32,000元，倘依約繳納協商款項後即無法自持，僅得提出更
    生聲請；然原審裁定逕以抗告人有房貸債務未經協商為由駁
    回聲請，顯與消費者債務清理條例之規定不符，爰依法提起
    本件抗告，併聲明：(一)原裁定廢棄。(二)准予開始本件更生程
    序。
二、(一)按「債務人對於金融機構因消費借貸、自用住宅借款、信
    用卡或現金卡契約而負債務，在聲請更生或清算前，應提出
    債權人清冊，以書面向最大債權金融機構請求協商債務清償
    方案，並表明共同協商之意旨」、「債務人與金融機構協商
    成立者，不得聲請更生或清算，但因不可歸責於己之事由，
    致履行顯有重大困難者，不在此限」、「本條例施行前，債
    務人依金融主管機關協調成立之中華民國銀行公會會員辦理
    消費金融案件無擔保債務協商機制與金融機構成立之協商，
    準用前項之規定」消費者債務清理條例第151 條第1 項、第
    5 項、第6 項分別定有明文。(二)又聲請更生或清算不合程式
    或不備其他要件者，法院應以裁定駁回之，但其情形可以補
    正者，法院應定期間先命補正，復為同條例第8 條所明定。
    (三)次按「法院開始更生程序之裁定，應載明其年、月、日、
    時，並即時發生效力」；「法院裁定開始更生或清算程序後
    ，得命司法事務官進行更生或清算程序」消費者債務清理條
    例第16條第1 項前段及第45條第1 項亦有明文。
三、本院得心證之理由
  (一)抗告意旨所稱原審逕以本件更生聲請案中有房貸債務未經協
    商為由，駁回抗告人之聲請，顯與消費者債務清理條例之規
    定不符部分：消費者債務清理條例第151 條第1 項所定前
    置協商之立法目的係冀望債權金融機構與債務人先釐清債權
    債務關係，並經理性協商成立合宜之還款協議，除可使司法
    效力不致過度干預民事間契約自由外，又可避免司法資源虛
    擲，然該規定並未要求全體金融機構債權人均須參與協商，
    且觀該立法理由所載「債務人依本條例之規定向金融機構請
    求債務協商，受請求之金融機構通知其他債權人與債務人參
    與協商時，其他債權人得選擇是否參與協商。未參與協商之
    債權人，本即不受已成立協商之拘束」等詞，可見前置協商
    並不以全體金融機構債權人均需參與協商為要件；參以現
    行實務，債務人曾經無擔保債務協商成立，債權人即以「協
    商資格不合」為由發給前置協商不成立通知書，前揭立法要
    求兩造先行協商之美意不敷存在，倘責令債務人必須再行前
    置協商，除係使債務人進行無謂程序而延宕程序進行外，債
    務人權益更因程序繁瑣而受害；準此，抗告人就此提起抗
    告並非無據。
  (二)又抗告人是否有消費者債務清理條例第151 條第5 項所定「
    不可歸責於己之事由，致履行顯有重大困難者」之情形：
    抗告人於95年、96年並無收入資料，以其提供97年10月之薪
    資單（原審卷第28頁）計算現每月薪資所得約33,000元；
    又抗告人主張其需扶養配偶、長子、長媳、次女、三女、孫
    女共6 人，其中(1)抗告人之配偶於95、96年分別僅有500 元
    及4,000 元之年收入，次女及三女現在學又無收入，由抗告
    人負擔其扶養費，應屬有據；(2)然聲請人長子、長媳均已成
    年且有收入，足以自給並扶養其女，此不應計算由抗告人負
    擔其扶養費；(3)是抗告人需負擔自己及扶養其配偶、次女及
    三女之費用，考量其既已積欠高額債務，理應撙節支出，是
    以內政部統計之97年度臺灣省每人每月最低生活費9,829 元
    計算家庭必要生活支出費用應為39,316元（計算式：9,829
    ×4 ＝39,316）；準此，抗告人每月薪資扣除協商還款之
    27,313元後僅餘5,687 元，顯已無法維持基本生活開銷，其
    未能繼續履行協商條件應屬「不可歸責於己之事由」。
  (三)綜合以上，本件抗告人雖曾經中華民國銀行公會會員辦理消
    費金融案件無擔保債務協商機制，與債權人達成分期還款協
    議，然因抗告人有不可歸責於己致履行有重大困難之情形，
    且查無抗告人有何消費者債務清理條例第6 條第3 項、第8
    條或第46條各款所定駁回更生聲請之事由存在，是抗告人所
    聲請更生事件與法相合，原審裁定駁回其聲請，尚有未當，
    抗告人提起抗告求為廢棄，並聲明裁定准予進行更生程序，
    為有理由，爰裁定如主文第一、二項所示，並依消費者債務
    清理條例第16條第1 項前段規定，於主文第三項諭知命司法
    事務官進行本件更生程序。
  (四)至於抗告人於原審及本件抗告所繳之程序費用各1000元均係
    聲請更生事件應徵收之費用，參以消費者債務清理條例第6
    條第2 項「郵務送達費及法院人員之差旅費不另徵受。但所
    需費用超過應徵收之聲請費者，其超過部分，依實支數計算
    徵收」之規定，可知聲請費係用作進行更生程序所需之郵務
    送達費及法院人員差旅費，本件抗告人前繳納之聲請費固經
    原審裁定駁回聲請而諭知由抗告人負擔，然既經抗告人提起
    抗告由本院廢棄原審裁定另准予進行更生程序，則該已繳納
    之聲請費用及同具本件聲請更生應徵收之抗告費用，均應併
    用作前揭規定所指之進行更生程序所需費用，本件抗告自無
    庸為程序費用負擔之裁判諭知，併此敘明。
中    華    民    國    98    年    4     月    24    日
                      鳳山分庭審判長法    官  楊富強
                                    法    官  譚德周
                                    法    官  楊智守
以上正本證明與原本無異。
本裁定不得再抗告。
本裁定已於98年4 月24日下午4 時公告。
中    華    民    國    98    年    4     月    24    日
                                    書 記 官  曾秀鳳


司法院資訊處製作；財團法人民間司法改革基金會備份。
